ACORDAO-COMPLETO-2386232

ACÓRDÃO 2950/2019 ATA 47/2019 - PLENÁRIO

VISTOS, relatados e discutidos estes autos de Representação formulada pelo então Senador Romero Jucá, noticiando possíveis irregularidades ocorridas na execução de contratos firmados pela Secretaria de Estado da Saúde de Roraima (Sesau/RR) , no período de 2015 a 2018;
ACORDAM os Ministros do Tribunal de Contas da União, reunidos em sessão de Plenário, ante as razões expostas pelo Relator, em:
9.1. conhecer da presente representação, satisfeitos os requisitos de admissibilidade previstos nos arts. 235 e 237, inciso III, do Regimento Interno deste Tribunal, e no art. 103, § 1º, da Resolução - TCU 259/2014;
9.2. encaminhar cópia das peças 6 e 7 à Secretaria de Controle Externo da Educação (SecexEducação) para adoção das providências cabíveis;
9.3. encaminhar cópia desteAcórdão ao Representante; e
9.4. arquivar o presente processo, com fundamento no art. 169, inciso III, do Regimento Interno do TCU.

Representação sobre possíveis irregularidades ocorridas na execução de contratos firmados pela Secretaria de Estado da Saúde no período de 2015 a 2018.

Governo do Estado de Roraima.

3. Interessados/Responsáveis: não há.

13.1. Ministros presentes: José Mucio Monteiro (Presidente), Walton Alencar Rodrigues, Benjamin Zymler, Augusto Nardes, Aroldo Cedraz, Raimundo Carreiro e Ana Arraes.
13.2. Ministros-Substitutos convocados: Augusto Sherman Cavalcanti (Relator) e Marcos Bemquerer Costa.
13.3. Ministros-Substitutos presentes: André Luís de Carvalho e Weder de Oliveira.

AUGUSTO SHERMAN

Adoto, como relatório, parte da instrução elaborada por Auditora Federal lotada na SecexSaúde (peça 44) , anuída pelo Diretor responsável pela supervisão dos trabalhos (peça 45) , mediante delegação de competência do titular daquela unidade: 
"INTRODUÇÃO	
1.	Trata-se de Representação formulada pelo então Senador Romero Jucá, noticiando possíveis irregularidades ocorridas na execução de contratos firmados pela Secretaria de Estado da Saúde de Roraima (Sesau/RR) , no período de 2015 a 2018.
HISTÓRICO
2.	O exame inicial dos presentes autos foi realizado pela Sec/RR (peça 8) , ocasião em que se concluiu que a representação não preenchia os requisitos constantes no art. 235 do Regimento Interno do TCU e no art. 103, §1º, da Resolução - TCU 259/2014, haja vista que a matéria não seria de competência do Tribunal, por se tratar de recursos com jurisdição do Tribunal de Contas do Estado de Roraima (TCE/RR) .
3.	No entanto, pelo Despacho à peça 9, de 19/2/2019, o Ministro Relator entendeu que 'a conclusão pela incompetência desta Corte para apurar o feito em questão deve ser objeto de confirmação, bem como deva ser feito um exame da documentação apresentada à luz do disposto no art. 235, caput, in fine, do RI/TCU'.
4.	Assim, os autos foram restituídos à Sec/RR, que, com base em delegação de competência conferida pelo Relator, diligenciou a Secretaria de Estado da Saúde de Roraima (Sesau/RR) , conforme oficio à peça 13. 
5.	Em resposta, encaminharam-se os documentos insertos nas peças 15 a 17.
6.	Com a mudança na estrutura da Secretaria deste Tribunal (Resolução-TCU 305/2018) , o processo então passou a ser de responsabilidade da SecexSaúde, que analisou a documentação acima mencionada na instrução que constitui a peça 19. Nessa peça, concluiu-se que as informações apresentadas não eram suficientes para dirimir as dúvidas suscitadas na representação. Assim, esta Unidade Técnica realizou nova diligência para 'averiguar a real execução dos contratos celebrados com as empresas fornecedoras de mão de obra' (peça 25) .
7.	Em atendimento à diligência supra, foram enviados os documentos que constituem as peças 27 e 29-40.
8.	Na instrução precedente (peça 19) , sugeriu-se também encaminhar cópia da peça 1 à Superintendência da Receita Federal em Roraima para que adotasse as providências que julgasse necessárias com o propósito de averiguar o devido recolhimento dos tributos federais nos contratos de fornecimento de mão de obra citados no referido documento. Concordando com essa proposta, o Ministro Relator autorizou o envio da documentação à referida unidade (peça 22) , o que foi efetivado pelo oficio à peça 23.
Outras informações
9.	Cumpre informar que os documentos presentes nas peças 6 e 7 são atinentes à área da educação e não foram examinados nas instruções pretéritas. 
10.	Diante disso, cabe encaminhar cópia das mencionadas peças à SecexEducação para adoção das providências que julgar cabíveis. 
EXAME TÉCNICO
Dos fatos noticiados na representação
11.	As matérias jornalísticas que deram ensejo à presente representação se encontram resumidas na tabela 1 abaixo, elaborada no pronunciamento à peça 12: 
Tabela 1 - Suma de matérias jornalísticas
	Empresa
	Ocorrência
	Localização nos autos

	Carboxi Industria e Comércio de Gases Ltda.; CNPJ -  05.914.165/0001-92
	Fraude na montagem do procedimento administrativo de licitação; execução de despesas sem o prévio empenho; violação dos princípios que norteiam a administração pública; dano ao erário e enriquecimento ilícito.
	peça 1, p. 5, 6

	União Comércio e Serviços Ltda. - CNPJ: 10.872.796/0001-26
	Sobrinha do deputado Mecias é dona da empresa (Sra. Antônia Pereira de Araújo) , o contrato, segundo informações da própria Secretaria de Saúde, é de cerca de R$ 10 milhões; pagamentos de execução de serviços gerais atrasados com essa empresa; paralisação de atividades
	peça 1, p. 25-26, 28, 35, 37, 50, 51

	Clínica Renal de Roraima Ltda. - EPP - CNPJ: 09.604.871/0001-99
	Contas vultosas pagas sem notas de empenho; pagamentos realizados apenas com designação por ofício e liberação de altas somas para essa empresa que pertence à esposa do secretário de saúde; o Contrato 281/2014, realizado mediante contratação direta, foi aditado em R$ 3.843.000,00; o Contrato 146/2014, que contempla o serviço de hemodiálise, segue em funcionamento sob liminar, apesar de ainda restarem dívidas em atraso desde 2014 e 2017 superiores a 90 dias e o descumprimento dos pagamentos em atrasos
	peça 1, p. 31-32, 34, 78

	Lidan - Serviços de locação de mão-de-obra temporária - EPP - CNPJ 05.665.719/0001-65
	Pagamentos de serviços de limpeza e vigilância atrasados com essa empresa
	peça 1, p. 35, 37, 42

	Importação e Exportação Cometa Ltda., CNPJ: 84.046.630/0001-97
	Atrasos no pagamento de serviços prestados e no pagamento de salários; paralisação dos funcionários; irregularidade na execução dos serviços contratados
	peça 1, p. 41, 42, 73

	F C de Sousa Eireli (Coisas do Ceará) . CNPJ - 08.889.349/0001-92
	Serviços de lavanderia no Hospital Geral de Roraima, Coronel Mota e Maternidade Estadual, em Boa Vista; quatro meses com salários atrasados
	peça 1, p. 48

	Vale Serviços Terceirizados Ltda. CNPJ - 05.517.351/0001-98
	Rescisão unilateral do contrato pela Administração; substituição dessa empresa por outra que foi contratada irregularmente sem licitação (empresa União Comércio e Serviços Ltda. -EPP) 
	peça 1, p. 53-54

	Andolini Comércio e Serviços Ltda. CNPJ - 01.443.959/0002-45
	A empresa fornece alimentação às unidades de saúde estadual. Sem pagamento, houve suspensão do fornecimento de comida, em 22/9/2018
	peça 1, p. 67

	                     Fonte: matérias jornalísticas anexadas ao pedido inicial (peça 1, p. 4-81; peça 3, p. 1-5) .
12.	No mencionado pronunciamento (peça 12) , indicou-se ainda a Cooperativa Brasileira de Serviços Múltiplos de Saúde como pessoa jurídica supostamente envolvida nas irregularidades noticiadas. No entanto, não foram destacadas as ocorrências atribuídas a essa cooperativa. 
13.	Na peça 1, p. 1, o representante também mencionou possível 'esquema criminoso que tratava do superfaturamento de despesas em contratos com terceirizadas funcionava com a contratação formal de um número de trabalhadores maiores do que os reais prestadores de serviços nas unidades de saúde do governo estadual', espalhadas por todo estado. 
Das fontes dos recursos e da competência do TCU
14.	Os documentos encaminhados em atendimento à diligência (peça 17-planilhas juntadas como 'itens não digitalizáveis'; peça 27, p. 13-14, 21, 26-27, 30-32, 37-38; peça 29, p. 118-119, 128-131, 187-258, 290-349, 380-389; e peça 39) revelam que os recursos envolvidos nas contratações objetos desta representação são provenientes das fontes 100, 101, 107, 109, 307.
15.	Conforme leis orçamentárias do estado de Roraima, dos exercícios 2016 a 2018 (peça 41) , as fontes acima são constituídas dos seguintes recursos: 
a)	fonte 100: 'Recursos Ordinários-RO'
b)	fonte 101: 'Cota-Parte do Fundo de Participação dos Estados e do Distrito Federal (FPE) '; 
c)	fonte 107: 'Transferências de Recursos do Sistema Único de Saúde (SUS) ';
d)	fonte 109: 'Transferências Constitucionais para a Saúde';
e)	fonte 307: 'Transferências de Recursos do Sistema Único de Saúde-SUS- exercícios anteriores'.
16.	De acordo com as planilhas à peça 42 (copiadas das planilhas juntadas como 'itens não digitalizáveis' na peça 17) , os contratos firmados entre o estado de Roraima e a Cooperativa Brasileira de Serviços Múltiplos de Saúde e a empresa Vale Serviços Terceirizados (objetos desta representação) , nos exercícios 2015 a 2018, foram custeados apenas com recursos das fontes 100, 101 e 109. Portanto, considerando a origem desses recursos, foge à competência deste Tribunal a fiscalização desses contratos. 
17.	Já as demais contratações objetos da presente representação envolveram recursos das cinco fontes mencionadas. As fontes 107 e 307 são constituídas de recursos do SUS, os quais podem ter origens estadual e federal. E, nesse caso, há competência fiscalizatória concomitante e complementar deste Tribunal e da corte de contas local (sobre o assunto, cita-se o Acórdão 7417/2016-TCU-Primeira Câmara- da relatoria do Ministro Benjamin Zymler; o Acórdão 5031/2017-TCU-Segunda Câmara, da relatoria do Ministro Augusto Nardes; o Acórdão 2942/2013-TCU-Plenário, da relatoria do Ministro Benjamin Zymler; e o Acórdão 2924/2016-TCU-Plenário, da relatoria da Ministra Ana Arraes) .
18.	Feitos esses comentários, a seguir serão examinados os contratos que envolvem recursos do SUS, os quais atraem a competência deste Tribunal.
Dos contratos firmados com a empresa Carboxi Industria e Comércio de Gases Ltda.;
19.	Os contratos firmados entre a Sesau/RR e a empresa Carboxi Indústria e Comércio de Gases Ltda. tinham (têm) por objeto o fornecimento ininterrupto de gases medicinais liquefeitos e não liquefeitos com disposição de tanques, cilindros e central reserva em regimento de comodato, bem como suas manutenções preventivas e corretivas, e ainda locação de equipamentos (peça 29, p.  136-151, e peça 43, p. 23) . 
20.	Conforme planilhas à peça 42, p. 1-14 (copiadas das planilhas juntadas à peça 17 como 'itens não digitalizáveis') , de 2015 até 2018 (data do envio das mencionadas planilhas) , foi pago à empresa R$ 15.960.065,48. Desse total, R$ 11.032.501,58 foram pagos com recursos das fontes 101 e 109 (recursos estaduais) e R$ 4.927.563,90 da fonte 107 (recursos do SUS-estadual e federal) .  
21.	A partir de pesquisa realizada na internet, objetivando complementar as informações aos autos, identificou-se a existência de Ação Declaratória de Ato de Improbidade Administrativa (autos n. 0832539-81.2016.8.23.0010) ajuizada pelo Ministério Público Estadual de Roraima em face de irregularidades nos contratos em questão (peça 43, p. 1-9) .
22.	A ação teve por base auditoria realizada pelo TCE/RR, em 2016, que identificou irregularidades na contratação, entre elas, execução de despesas sem empenho, fraude na montagem do processo licitatório, superfaturamento por sobrepreço, pagamentos de faturas em valor superior ao contratado. A ação se encontra pendente de julgamento de mérito. 
23.	Em contato com o TCE/RR, informou-se que a mencionada fiscalização ainda não foi apreciada e que, por isso, o relatório de auditoria ainda não foi publicizado. 
24.	Em que pesem as irregularidades nessas contratações e a competência concorrente/complementar deste Tribunal no caso, considerando que a maior parte dos pagamentos realizados nessa contratação (aproximadamente 69%-vide parágrafo 20 acima) envolveu apenas recursos estaduais, e haja vista a atuação do poder judiciário local e da corte de contas estadual, em nome da econômica processual e para evitar esforços repetidos, neste momento, não se fazem necessárias providências por parte do TCU. 
Dos contratos firmados com a empresa União Comércio e Serviços Ltda.
25.	Os contratos firmados entre a Sesau/RR e a empresa União Comércio e Serviços Ltda. tinham (têm) por objeto a prestação de serviços contínuos de limpeza, operacionais e manutenção predial com fornecimento de mão de obra e equipamentos (peça 11) . 
26.	De acordo com as planilhas à peça 42, p. 15-32 (copiadas das planilhas juntadas à peça 17 como 'itens não digitalizáveis') , de 2015 até junho de 2018 (data do envio das mencionadas planilhas) , foi pago à empresa R$ 48.728.093,31. Desse total, R$ 44.307.583,97 foram pagos com recursos das fontes 100, 101 e 109 (recursos estaduais) e R$ 4.420.509,34 da fonte 107 (recursos do SUS-estadual e federal) .
27.	Em relação a esses contratos, as notícias juntadas pelo representante indicam que a dona da empresa seria a sobrinha de um deputado e que estaria havendo atrasos nos pagamentos à contratada, com consequente paralisação dos serviços contratados. 
28.	Apesar de não ter indicado a empresa em questão, o representante mencionou ainda possível superfaturamento ocasionado pela 'contratação formal de um número de trabalhadores maiores do que os reais prestadores de serviços nas unidades de saúde do governo estadual'. O representante considerou ainda que:
	'há necessidade investigar quem realmente trabalhou e se as empresas faturaram e receberam pelo total do quantitativo contratado; se caso receberam pelo total contratado se repassaram para todos os terceirizados, independentemente de estarem prestando serviço ou não, ou se as empresas contratadas procederam com o pagamento somente para quem efetivamente estava trabalhando, e nesse caso, recebendo e se apropriando indevidamente de recursos públicos do SUS e provenientes de convênios federais.'
29.	Sobre a questão acima, no Despacho à peça 9, o Ministro Relator considerou oportuno que o teor das matérias jornalísticas fosse cotejado com o noticiado superfaturamento. 
30.	Na instrução pretérita, apontou-se que o exame do suposto superfaturamento exigiria análise de vasta documentação como os termos dos contratos, termos de referência, comprovantes dos pagamentos, folhas de pontos etc. relativos às onze empresas citadas nas matérias jornalísticas encaminhadas pela representação e ao período de 2015 a 2018. E que, sendo assim, de modo a facilitar a obtenção desses documentos pela Sesau/RR e a sua posterior análise pela Secex-Saúde, mostrava-se razoável reduzir o escopo da solicitação a ser feita e utilizar uma amostra desse universo para confirmar a existência da irregularidade.
31.	Diligenciou-se então a Sesau/RR, que, referente à empresa União Comércio e Serviços Ltda., enviou algumas notas fiscais, relações de pagamento, folhas de pagamento e cartões de pontos dos empregados (peça 30, p. 10-380, peças 31- 32, peça 33, p. 1-255, peça 37, p. 13-16, e peça 39, p. 67-92) . 
32.	No entanto, essa documentação, por si só, não permite evidenciar o possível superfaturamento noticiado pelo representante. Entre outras medidas, seria necessário obter e examinar o processo licitatório que deu origem aos contratos em questão, principalmente para verificar, entre outros pontos, a adequabilidade do dimensionamento da mão de obra necessária para prestação dos serviços contratados. Além disso, seria necessário obter e examinar os possíveis processos de fiscalização dos contratos, bem como realizar visitas in loco aos hospitais.
33.	Considerando, contudo, que aproximadamente 90% dos pagamentos à empresa, de 2015 até junho de 2018, foram realizados com recursos estaduais; e tendo em vista que, conforme noticiais disponíveis na internet, a Assembleia Legislativa do estado de Roraima instaurou Comissão Parlamentar de Inquérito (CPI) para tratar de irregularidades na área de saúde no estado, neste momento, são desnecessárias providências deste Tribunal para o caso (peça 43, p. 18-33) . 
Dos contratos firmados com a Clínica Renal de Roraima
34.	Os contratos firmados entre a Sesau/RR e a Clínica Renal de Roraima tinham (têm) por objeto prestação de serviços de hemodiálise a beira do leito (peça 15, p. 2, e peça 27, p. 39-48) . 
35.	De acordo com as planilhas à peça 42, p. 33-36, de 2015 até junho de 2018 (data do envio das mencionadas planilhas) , foi pago à empresa R$ 36.463.091,31. Desse total, R$ 12.936.212,44 foram pagos com recursos da fonte 109 (recursos estaduais) e R$ 23.526.878,87 da fonte 107 (recursos do SUS-estadual e federal) 
36.	Em relação aos contratos firmados com essa empresa, as matérias jornalísticas juntadas pelo representante indicam possível favorecimento à contratada por pertencer à esposa do então secretário estadual da saúde, bem como pagamentos sem prévios empenhos e atrasos nos pagamentos (peça 1, p. 31-32, 34, 77-79) .
37.	Não há nos autos elementos que permitam concluir se os valores pagos sem prévio empenho envolveram recursos federais e quais motivos levaram os atrasos nos pagamentos. 
38.	Apesar da alta materialidade dos recursos do SUS envolvidos nessa contratação, em nome da economia processual, entende-se desnecessária, neste momento, atuação deste Tribunal no caso, tendo em vista que notícias juntadas pelo próprio representante indicam a atuação dos poderes legislativo e judiciário locais nas questões atinentes aos aludidos contratos (peça 1, p. 31 e 77-78) . 
Dos contratos firmados com a empresa Lidan - Serviços de Locação de Mão de Obra Temporária
39.	Os contratos firmados entre a Sesau/RR e a empresa Lidan - Serviços de Locação de Mão de Obra Temporária tinham (têm) por objeto a prestação de serviços de limpeza, conservação, manutenção predial, locação de mão de obra e vigilância patrimonial desarmada (peça 11, p. 5) .
40.	Conforme planilhas à peça 42, p. 37-44, de 2015 até junho de 2018 (data do envio das mencionadas planilhas) , foi pago à empresa R$ 13.304.294,99. Desse total, R$ 10.510.372,30 foram pagos com recursos das fontes 101 e 109 (recursos estaduais) e R$ 2.793.922,69 das fontes 107 e 307 (recursos do SUS-estadual e federal) .
41.	Quanto a esse contrato, as matérias jornalísticas juntadas pelo representante indicam possíveis atrasos nos pagamentos à contratada.
42.	Embora não tenha mencionado expressamente essa empresa, o representante mencionou também possível superfaturamento de despesas em contratos com terceirizadas, o que poderia incluir essa contratada.
43.	No entanto, em relação à ocorrência acima, aproveita-se o exame realizado nos itens 28-32 desta instrução, para concluir que também neste caso os elementos aos autos não suficientes para evidenciar o possível superfaturamento. 
44.	E, vez que aproximadamente 79% (vide parágrafo 40 acima) dos pagamentos realizados nessa contratação envolveram recursos estaduais; e considerando que o poder legislativo local está atuando nas questões relativas a irregularidades na área de saúde no estado de Roraima, em nome da econômica processual e para evitar esforços repetidos, neste momento, entende-se desnecessária a atuação deste Tribunal no caso. 
Dos contratos firmados com a empresa Importação e Exportação Cometa Ltda.
45.	Os contratos firmados entre a Sesau/RR e a empresa Importação e Exportação Cometa Ltda. tinham por objeto a prestação de serviços contínuos de limpeza, higienização e desinfecção hospitalar (peça 11, p. 6-7, e peça 40, p. 2) . 
46.	De acordo com as planilhas à peça 42, p. 45-48, de 2015 até junho de 2018 (data do envio das mencionadas planilhas) , foi pago à empresa R$ 32.161.234,46. Desse total, R$ 26.502.604,05 foram pagos com recursos das fontes 101 e 109 (recursos estaduais) e R$ 5.658.630,41 da fonte 107 (recursos do SUS-estadual e federal) .
47.	Acerca dessa empresa, as notícias juntadas pelo representante indicavam atrasos no pagamento à contratada e dos salários dos prestadores de serviços e possíveis irregularidade na execução dos serviços contratados.
48.	Os possíveis atrasos nos pagamentos aos empregados terceirizados fogem à competência deste Tribunal. Não foram apontados os motivos que ensejaram os atrasos nos pagamentos à contratada, portanto, essa questão, a princípio, também não é de competência desta Corte de Contas.  
49.	Sobre o possível superfaturamento de despesas em contratos com terceirizadas, aproveita-se aqui também o exame já realizado nesta instrução, no sentido de que os elementos aos autos não permitem evidenciar essa irregularidade. 
50.	E, considerando que aproximadamente 82% dos valores pagos à contratada envolveram recursos estaduais; e uma vez que considerando que o poder legislativo local está atuando nas questões relativas a irregularidades na área de saúde no estado de Roraima, neste caso também se entende necessária a atuação deste Tribunal neste momento. 
Dos contratos firmados com a empresa ML de Mattos Muller Eirelli EPP (nome fantasia: Andolini Comércio e Serviços) 
51.	O contrato firmado com a ML de Mattos Muller Eirelli EPP tem por objeto o fornecimento de gêneros alimentícios e demais insumos, englobando a operacionalização e desenvolvimento de todas as atividades de preparo, fornecimento e distribuição de refeições (dietas livres e brandas, dietas pastosas, dietas hiperprotéicas e/ou hipercalóricas e dietas especiais, entre outras) assegurando uma alimentação balanceada e em condições higiênico-sanitárias adequadas, destinadas aos pacientes e acompanhantes, doadores e funcionários de unidades de saúde da secretaria do estado da saúde (peça 29, p. 60-112) .
52.	Conforme planilhas à peça 42, p. 53-54 e 58, até junho de 2018 (data do envio das mencionadas planilhas) , havia sido pago à empresa R$ 12.679.853,31. Desse total, R$ 6.595.199,02 foram pagos com recursos da fonte 109 (recursos estaduais) e R$ 6.084.654,29 das fontes 107 e 307 (recursos do SUS-estadual e federal) .
53.	Acerca desse contrato, as matérias jornalísticas juntadas pelo representante noticiavam a suspensão dos serviços pela contratada em razão da ausência de pagamento (peça 1, p. 67-69) . 
54.	O próprio representante juntou notícia que o Ministério Público de Contas representou junto ao TCE/RR para que fosse realizada auditoria no referido contrato (peça 5, p. 37-38) .
55.	Notícias recentes (de setembro e outubro de 2019, peça 43, p. 22-33) , mencionam trabalhos realizados pela Comissão Parlamentar de Inquérito pela Assembleia Legislativa de Roraima, denominada CPI da Saúde, envolvendo diversos contratados firmados com a Sesau/RR. No caso do contrato em exame, foram identificadas as seguintes irregularidades: descumprimento de cláusulas previstas no contrato, como repetição de cardápio e fornecimento de alimentação vencida; falta de uniforme dos funcionários; e ausência de alvará sanitários.
56.	Nada obstante a alta materialidade dos recursos do SUS envolvidos nessa contratação, considerando a atuação do TCE/RR e da Assembleia Legislativa do estado, em nome da econômica processual e para evitar esforços repetidos, neste momento, não se faz necessária a atuação deste Tribunal no caso.  
Do contrato firmado com a empresa F C de Sousa Eireli (Coisas do Ceará) 
57.	O contrato firmado entre a F C de Sousa Eireli (Coisas do Ceará) e a Sesau/RR tem por objeto serviços de lavanderia no Hospital Geral de Roraima, Coronel Mota e Maternidade Estadual, em Boa Vista. 
58.	Conforme planilhas à peça 42, p. 49-51, de 2015 até junho de 2018 (data do envio das mencionadas planilhas) , foi pago à empresa R$ 17.547.027,74. Desse total, R$ 13.913.000,97 foram pagos com recursos das fontes 101 e 109 (recursos estaduais) e R$ 3.634.026,77 da fonte 107 (recursos do SUS-estadual e federal) .
59.	Em relação a esse contrato, considerando que as notícias juntadas pelo representante indicaram apenas o possível atraso no pagamento dos prestadores de serviços, o que foge à competência deste Tribunal; e haja vista que aproximadamente 79% dos valores pagos a empresa envolveram recursos estaduais, neste caso não há providências a serem adotadas por este Tribunal. 
CONCLUSÃO
60.	Considerando que, à época da autuação desta Representação, o então Senador da República  Romero Jucá possuía legitimidade para representar ao Tribunal, consoante disposto no inciso III do art. 237 do RI/TCU; e haja vista que alguns contratos objetos desta representação envolvem recursos do Sistema Único de Saúde, que atraem a competência deste Tribunal, conclui-se que a presente representação deve ser conhecida, por preencher os requisitos de admissibilidade constantes no art. 235 do Regimento Interno do TCU e no art. 103, § 1º da Resolução - TCU 259/2014. 
61.	Contudo, com base na análise promovida na seção anterior, deixa-se de propor o prosseguimento do feito, em nome da economia processual e para evitar repetição de esforços, considerando que os contratos objetos desta representação envolvem recursos de fontes distintas (estaduais e federais) , sendo a maior parte dos recursos de origem estadual; haja vista que, no caso dos recursos do SUS, por serem de origens estadual e federal, há competência concomitante e complementar deste Tribunal e da corte de contas local; e considerando que os poderes legislativo e judiciário do estado de Roraima e o TCE/RR já estão atuando nos casos objetos desta representação. 
PROPOSTA DE ENCAMINHAMENTO
23.	Ante o exposto, submetem-se os autos à consideração superior, propondo: 
a)	conhecer da presente representação, satisfeitos os requisitos de admissibilidade previstos nos arts. 235 e 237, inciso III, do Regimento Interno deste Tribunal, e no art. 103, § 1º, da Resolução - TCU 259/2014;
b)	encaminhar cópia das peças 6 e 7 à Secretaria de Controle Externo da Educação (SecexEducação) para adoção das providências que julgar cabíveis;
c)	arquivar o presente processo, com fundamento no art. 169, inciso III, do Regimento Interno do TCU; e
d)	encaminhar cópia da decisão que vier a ser proferida ao representante.".
É o relatório.

não há

Não atuou.

REPRESENTAÇÃO. CONTRATAÇÕES ENVOLVENDO AÇÕES DE SAÚDE. ESTADO DE RORAIMA. PREVALÊNCIA DE RECURSOS ESTADUAIS. EXISTÊNCIA DE OUTRAS AÇÕES DE CONTROLE. CONHECIMENTO. ARQUIVAMENTO.

REPRESENTAÇÃO (REPR)

Secretaria de Controle Externo da Saúde (SecexSaude).

Em exame representação formulada pelo então Senador Romero Jucá, apresentada por meio do Ofício 156/2018, noticiando possíveis irregularidades ocorridas na gestão de recursos da saúde por parte do Estado de Roraima, gestão 2015-2018.
Por meio de instrumento apresentado a esta Corte em 10/1/2019, o Senador solicita "ampla e profunda investigação em todos os contratos com empresas que fornecem mão de obra terceirizada (...) bancados com recursos transferidos Fundo a Fundo (SUS) ou repassados através de Convênios Federais" (peça 1, p. 1) . 
Nesta esteira, o Senador encaminha, em anexo, diversas matérias jornalísticas (peça 1, p. 4-81; peça 3, p. 1-5) e dados de identificação de nove pessoas jurídicas, supostamente envolvidas nas irregularidades, o que pode ser sintetizado por meio da seguinte tabela:
	Pessoa jurídica
	Principal (is) ocorrência (s) noticiada (s) 
	Localização nos autos

	Carboxi Industria e Comércio de Gases Ltda. -  CNPJ 05.914.165/0001-92
	Fraude na montagem do procedimento administrativo de licitação; execução de despesas sem o prévio empenho; violação dos princípios que norteiam a administração pública; dano ao erário e enriquecimento ilícito.
	peça 1, p. 5, 6

	União Comércio e Serviços Ltda. - CNPJ 10.872.796/0001-26
	Sobrinha de determinado deputado seria a "dona da empresa"; pagamentos de execução de serviços gerais atrasados com essa empresa; paralisação de atividades
	peça 1, p. 25-26, 28, 35, 37, 50, 51

	Clínica Renal de Roraima Ltda. - EPP - CNPJ 09.604.871/0001-99
	Contas vultosas pagas sem notas de empenho; pagamentos realizados apenas com designação por ofício e liberação de altas somas para essa empresa, que pertenceria à esposa do secretário de saúde; o Contrato 281/2014, realizado mediante contratação direta, foi aditado em R$ 3.843.000,00; o Contrato 146/2014, que contempla o serviço de hemodiálise, segue em funcionamento sob liminar, apesar de ainda restarem dívidas em atraso desde 2014 e 2017 superiores a noventa dias, bem como descumprimento dos pagamentos em atrasos
	peça 1, p. 31-32, 34, 78

	Lidan - Serviços de locação de mão-de-obra temporária - EPP - CNPJ 05.665.719/0001-65
	Pagamentos de serviços de limpeza e vigilância atrasados
	peça 1, p. 35, 37, 42

	Importação e Exportação Cometa Ltda. - CNPJ 84.046.630/0001-97
	Atrasos no pagamento de serviços prestados e no pagamento de salários; paralisação dos funcionários; irregularidade na execução dos serviços contratados
	peça 1, p. 41, 42, 73

	F C de Sousa Eireli (Coisas do Ceará) . - CNPJ 08.889.349/0001-92
	Quatro meses com salários atrasados
	peça 1, p. 48

	Vale Serviços Terceirizados Ltda. - CNPJ 05.517.351/0001-98
	Rescisão unilateral do contrato pela Administração; substituição dessa empresa por outra que foi contratada irregularmente sem licitação (empresa União Comércio e Serviços Ltda. -EPP) 
	peça 1, p. 53-54

	Andolini Comércio e Serviços Ltda. - CNPJ 01.443.959/0002-45
	Ausência de pagamento, tendo ocorrido suspensão do fornecimento de alimentação às unidades de saúde, em 22/9/2018
	peça 1, p. 67

Fonte: matérias jornalísticas anexadas à exordial (peça 1, p. 4-81; peça 3, p. 1-5) - adaptada a partir da tabela 1 da peça 44.
 
Em seu exame inicial, a Sec-RR havia proposto não conhecer da presente Representação, "por se tratar de recursos com jurisdição estadual, do Tribunal de Contas do Estado de Roraima" (peça 8) , conclusão que deixei de acatar em virtude de não haver comprovação quanto à ausência de recurso federal nas contratações noticiadas à peça 1.
Assim, tendo em vista o Despacho proferido à peça 9 dos autos, foi realizada diligência à Secretaria de Estado da Saúde de Roraima - Sesau/RR (peça 13) , com vistas a se identificar a origem dos recursos aplicados por meio das contratações das referidas empresas.
Já sob a condução da SecexSaúde - em razão da alteração na estrutura da Secretaria deste Tribunal promovida pela Resolução-TCU 305/2018 -, a unidade técnica concluiu serem necessárias diligências adicionais, bem como envio da Representação à Superintendência da Receita Federal em Roraima (peça 19) , ante a notícia de possível inadimplemento de obrigações tributárias envolvendo empresas supramencionadas. 
Endossei a referida proposta por meio do Despacho de peça 22.
Em sua derradeira instrução, a unidade técnica propõe conhecer da Representação e arquivá-la, sem prejuízo de encaminhar cópia das peças 6 e 7 à SecexEducação (peça 44) .
Desde já adianto que acolho a essência do referido encaminhamento, razão pela qual incorporo a respectiva análise às minhas razões de decidir, sem prejuízo das considerações que se seguem. 
A partir do exame das duas diligências realizadas junto à Secretaria Estadual de Saúde (peças 13 e 25) , cujas respostas encontram-se às peças 15-17, 27 e 29-40, foi possível observar que, das nove pessoas jurídicas mencionadas na Representação, as contratações de duas delas foram custeadas tão-somente com recursos estaduais, a saber: Cooperativa Brasileira de Serviços Múltiplos de Saúde e Vale Serviços Terceirizados (peça 42; peça 44, p. 3) . 
Isto porque os valores pagos a estas entidades foram oriundos das fontes orçamentárias 100 ("Recursos Ordinários-RO") , 101 ("Cota-Parte do Fundo de Participação dos Estados e do Distrito Federal (FPE) ") e  109 ("Transferências Constitucionais para a Saúde") nos anos de 2015 a 2018 (peças 41 e 42; peça 17, item não digitalizável) . 
Quanto às contratações das demais pessoas jurídicas, a análise instrutória permitiu identificar que o respectivo custeio se deu também pelas fontes 107 ("Transferências de Recursos do Sistema Único de Saúde") e 307 ("Transferências de Recursos do Sistema Único de Saúde-SUS- exercícios anteriores") . Em outras palavras, os pagamentos destinados a sete empresas denunciadas são oriundos, ainda que parcialmente, de recursos federais. Encontram-se nesta situação os pagamentos destinados às seguintes empresas:
Carboxi Industria e Comércio de Gases Ltda., CNPJ 05.914.165/0001-92
União Comércio e Serviços Ltda., CNPJ 10.872.796/0001-26
Lidan - Serviços de locação de mão-de-obra temporária - EPP, CNPJ 05.665.719/0001-65
Importação e Exportação Cometa Ltda., CNPJ 84.046.630/0001-97
F C de Sousa Eireli (Coisas do Ceará) , CNPJ 08.889.349/0001-92
Andolini Comércio e Serviços Ltda., CNPJ 01.443.959/0002-45
Clínica Renal de Roraima Ltda. - EPP, CNPJ 09.604.871/0001-99
No que diz respeito às contratações das empresas mencionadas nos itens "a" a "e" supra, a análise instrutória (peça 44, itens 20, 26, 30, 33, 40, 44, 46, 50, 58 e 59) realizada a partir dos dados da peça 42, permitiu evidenciar que os pagamentos em questão foram custeados prevalentemente por recursos estaduais (cujos percentuais oscilam entre 69% e 90% do total destinado à cada empresa) . 
De modo similar em relação à contratação da empresa mencionada no item "f " supra, cuja conclusão instrutória aponta que os recursos estaduais (fonte 109) chegaram à 52% do importe total, sendo o restante custeado pelas fontes 107 e 307 (recursos do SUS-estadual e federal) . 
Em acréscimo à prevalência de recursos estaduais para custeio das contratações das referidas empresas, faz-se mister destacar a existência de outras ações de controle em curso envolvendo esta temática.
Nesse sentido, há notícias nos autos de que o Ministério Público de Contas representou junto ao TCE/RR para que fosse realizada auditoria no contrato envolvendo a empresa do item "f " supra (peça 5, p. 37-38) . 
Há, também, notícias de auditoria realizada pelo Tribunal de Contas de Roraima (TCE-RR) a respeito das contratações da empresa arrolada no item "a" supra, a qual teria ensejado a proposição de Ação de Improbidade Administrativa ajuizada pelo Ministério Público Estadual em face de supostas irregularidades nas avenças em questão (peça 43, p. 1-9) .
Em outro giro, os autos apontam para a existência de Comissão Parlamentar de Inquérito (CPI) instaurada na Assembleia Legislativa estadual para avaliar questões relacionadas à saúde no Estado, conhecida como "CPI da Saúde" (peça 44, p. 5, item 33) .
Portanto, em relação às contratações das empresas arroladas nos itens "a" a "f" supra, entendo ser despicienda (itens 15 a 18 supra) e estar afastada a competência para atuação desta Corte (itens 11, 13 e 14) .
Por fim, no tocante à contratação da empresa mencionada no item "g" supra, os recursos estaduais (fonte 109) representaram apenas 35% do total, sendo o restante custeado pela fonte orçamentária 107 (recursos do SUS-estadual e federal) . 
No que se refere aos contratos celebrados com tal empresa, as matérias jornalísticas juntadas pelo Representante apontam para pretenso favorecimento na contratação, em virtude de a sociedade supostamente pertencer à esposa do então secretário estadual da saúde, além da existência de atrasos e pagamentos sem prévios empenhos (peça 1, p. 31-32, 34, 77-79) .
Dada a instalação e funcionamento da CPI da Saúde[footnoteRef:2] e a atuação de outras instâncias de controle acerca da gestão dos recursos da saúde naquele Estado, bem como a inexistência de elementos que permitam identificar se os valores pagos sem prévio empenho envolveram ou não recursos federais ou os motivos para os atrasos, entendo desnecessária, neste momento, a atuação deste Tribunal, buscando-se evitar a repetição de esforços e, assim, observar a racionalidade administrativa. [2:  https://al.rr.leg.br/2019/08/27/assembleia-legislativa-instala-cpi-da-saude/ ] 
 Destarte, entendo que a documentação encaminhada às peças 1 e 3 destes autos devem ser conhecidas como Representação, sem prejuízo de se determinar o arquivamento do presente feito.
Por fim, observa-se que foi indevidamente juntado aos presentes autos o Ofício 163/2018 (peças 6-7) , também da lavra do Representante, que trata de supostas irregularidades cometidas pelo governo do Estado de Roraima quanto à gestão de recursos na área de educação. Diante disso, entendo que cabe encaminhar cópia das respectivas peças à SecexEducação, para adoção das providências cabíveis.
	Ante o exposto, manifesto-me por que o Tribunal aprove o Acórdão que ora submeto à deliberação deste Colegiado.
TCU, Sala das Sessões Ministro Luciano Brandão Alves de Souza, em 4 de dezembro de 2019.
AUGUSTO SHERMAN CAVALCANTI 
Relator